【裁判字號】    99,台上,3489
【裁判日期】    990609
【裁判案由】    賄選
【裁判全文】
最高法院刑事判決            九十九年度台上字第三四八九號
上  訴  人  台灣高等法院台南分院檢察署檢察官
被      告  甲○○
            乙○○
上列上訴人因被告等賄選案件，不服台灣高等法院台南分院中華
民國九十九年四月十三日第二審更審判決（九十八年度選上更(一)
字第一八九號，起訴案號：台灣台南地方法院檢察署九十六年度
選偵字第一五、一六、一九號「第一審及原審判決均漏載第一六
、一九號」），提起上訴，本院判決如下：
    主  文
原判決關於乙○○部分撤銷，發回台灣高等法院台南分院。
其他上訴駁回。
    理  由
一、撤銷發回（即乙○○）部分：
本件原判決以公訴意旨略謂：被告乙○○為台南縣白河鎮（鎮民
）代表，係民國九十七年第七屆立法委員選舉台南縣第一選區候
選人洪玉欽於台南縣白河鎮之樁腳，乙○○為使洪玉欽能順利當
選，於不詳時日購買不詳數量之長壽牌香菸後，在九十六年十一
月下旬某日，以邀請民眾參加洪玉欽同年十二月一日下營鄉競選
總部成立大會為名，分別在同鎮草店里「黑松檳榔攤」前及內角
里內角二十四之二號，交付價值新台幣（下同）四百元長壽牌香
菸各一條予魏錦堂及魏謝秀子（以上二人由台灣台南地方法院以
簡易判決處刑），另並委請魏謝秀子轉交該種香菸各一條予魏張
來鶴、鄭黃均針及魏蘇敏（以上三人經台灣台南地方法院檢察署
檢察官依職權為不起訴處分）。魏謝秀子除基於收賄之意思收受
長壽牌香菸一條外，另與乙○○基於投票行賄之犯意聯絡，親自
將長壽牌香菸各一條分別交付予魏張來鶴、鄭黃均針、魏蘇敏等
有選舉權之人，並以明示或默示之方式，拜託彼等將選票投給候
選人洪玉欽，據以對有投票權之人交付賄賂而約其為一定投票權
之行使。魏錦堂、魏謝秀子、魏張來鶴、魏蘇敏及鄭黃均針等人
明知乙○○上開行賄之意，仍收受該等香菸，並許以為一定之投
票權行使。因認乙○○涉有公職人員選舉罷免法第九十九條第一
項之賄選罪嫌云云。經審理結果，認乙○○犯罪尚屬不能證明，
因將第一審論處乙○○罪刑之判決撤銷，改判諭知乙○○無罪。
固非無見。
惟查：（一）、原判決依憑證人魏錦堂自警詢以迄偵、審中，始
終陳稱乙○○交付香菸時，並未請託其投票支持洪玉欽，僅言及
「你知道了吧」，於法院審理中並進一步供明該話語係指乙○○
前曾向其表示洪玉欽將成立競選總部，請其邀集選民前往造勢，
屆時即以香菸招待一事等語，因而採信乙○○所持交付香菸予魏
錦堂，係為供其動員選民造勢之用，非為賄選之辯解，並據而為
有利於乙○○之判斷。然原判決併引為認定依據之魏錦堂於原審
審理時所為證詞，指稱乙○○前雖曾告知洪玉欽將成立競選總部
，並囑其邀集民眾前往造勢，但當時並未言明乙○○將提供香菸
之事等語。則依其所言，乙○○於交付香菸之前，囑咐魏錦堂動
員前往洪玉欽競選總部造勢時，既未言及將提供香菸予造勢選民
，嗣乙○○交付香菸予魏錦堂當時，僅略謂「你知道了吧」一語
，魏錦堂何以即知其所指係以香菸招待造勢民眾之事？已非無疑
。又魏錦堂於警詢之初，供稱乙○○在「黑松檳榔攤」前交付香
菸一條時，曾向其表示該香菸係供其使用，並請其勿讓他人知悉
，且該香菸一條十包，其中九包業經其抽食用罄，僅餘最後尚不
滿一包經調查人員查扣等語（見他字卷第八十四頁）。則該香煙
苟確供魏錦堂動員造勢時招待選民之用，何以於乙○○交付時，
竟告知魏錦堂係供其使用並叮囑勿讓他人知悉？魏錦堂又何以將
之悉供己用？凡此，俱與魏錦堂上開招待造勢民眾之說，顯相扞
格，原審未詳為比對、釐清，即併採而據為有利於乙○○之認定
，自有證據上理由矛盾之違誤。（二）、證人魏張來鶴於警詢時
，除指證魏蘇敏受魏謝秀子委託交付香菸之際，曾要求其於該次
選舉投票支持洪玉欽等語外，並陳稱魏謝秀子本人亦於前往參加
洪玉欽競選總部成立大會時途中，在乙○○帶隊之車上向其表示
提供該香菸係為獲取其投票支持洪玉欽等語（見他字卷第一九二
、一九五頁）；證人鄭黃均針警詢時亦指稱魏謝秀子曾對其表示
提供其香菸係為使其投票支持洪玉欽等語（見他字卷第二０二頁
），二人所述若合符節。魏謝秀子雖始終否認，然此或由於其為
規避己身賄選之刑責所致，實情如何？上開證言究以何者為可採
？自有進一步探求之必要。乃原判決就上開互相矛盾之供述，未
詳為說明其斟酌、比較及如何定其取捨而為價值判斷之心證理由
，徒以魏張來鶴、鄭黃均針二人所述，業據魏謝秀子否認，即不
予採信，非但理由欠備，且其此項職權之判斷，是否合於經驗法
則，殊待研求。以上，或為上訴意旨所指摘，或係本院得依職權
調查之事項。原判決上述之違背法令影響於事實之確定，本院無
可據以為裁判，應認原判決關於乙○○部分，有發回更審之原因
。
二、駁回（即甲○○）部分：
按刑事訴訟法第三百七十七條規定，上訴於第三審法院，非以判
決違背法令為理由，不得為之。是提起第三審上訴，應以原判決
違背法令為理由，係屬法定要件。而上訴第三審法院之案件，是
否以判決違背法令為上訴理由，應就上訴人之上訴理由書狀加以
審查，如果上訴理由書狀並未依據卷內訴訟資料，具體指摘原判
決不適用何種法則或如何適用不當，或所指摘原判決違法情事，
顯與法律規定得為第三審上訴理由之違法情形，不相適合時，均
應認其上訴為不合法律上之程式，予以駁回。至原判決究有無違
法，與上訴是否以違法為理由，係屬二事。本件原審經審理結果
，認為被告甲○○賄選之犯行明確，因而撤銷第一審所為科刑之
判決，改判仍論處甲○○共同對於有投票權之人，交付賄賂，而
約其為一定之投票權行使罪刑，已詳敘調查、取捨證據之結果及
憑以認定犯罪事實之心證理由。並就甲○○否認犯行之供詞及其
所辯各語認非可採，予以論述。檢察官上訴意旨雖以甲○○自承
其向陳章勳取得新台幣（下同）五十萬元後，共購買香菸長壽牌
二十箱、新樂園牌四箱，其雖稱該香菸係供招呼選民之用等語，
但其購入後，旋隨機取出一箱交由同案被告即台南縣白河鎮草店
里里長黃有祥輾轉分送該里鄰長李順良等多人，向彼等行賄，約
使彼等投票支持洪玉欽，而黃有祥始終未曾言及該香菸將用以招
呼選民，足徵該等香菸俱供賄選之用，上開尚餘之二十三箱香菸
，「不能率認皆非預備賄選之用」，甲○○上開供述並非實在。
乃原判決未細繹甲○○上開供詞，竟僅沒收扣案之十二條，其餘
概未依公職人員選舉罷免法第九十九條第三項規定宣告沒收，自
屬違法云云。惟原判決於理由內，已說明甲○○固購入上開香菸
二十四箱，然除交付予黃有祥之新樂園牌香菸一箱（內含五十條
）外，其餘尚無證據證明係預備用以行賄之賄賂，爰不為沒收之
宣告；而交付予黃有祥之新樂園牌香菸一箱中，復由其輾轉交付
予李順良、盧志賢、姚素枝、黃朝樹等人行賄之十二條，皆已抽
用殆盡，業據上開證人證述無訛，另該箱其餘新樂園牌香菸僅十
二條扣案，此外均拆散供義工隊（約五、六十人）抽用殆盡，亦
經黃有祥陳述明確，乃不再為沒收之諭知等語甚詳。上訴意旨，
徒以甲○○購入該二十四箱香菸後，既有部分交由黃有祥用以賄
選，即臆測其餘香菸俱係預備供賄選之用，並據而指摘原判決不
當，顯非適法之第三審上訴理由。其此部分上訴顯不合法律上之
程式，應予駁回。
據上論結，應依刑事訴訟法第三百九十七條、第四百零一條、第
三百九十五條前段，判決如主文。
中    華    民    國  九十九  年    六    月    九    日
                      最高法院刑事第四庭
                          審判長法官  張  淳  淙
                                法官  劉  介  民
                                法官  蔡  彩  貞
                                法官  吳  信  銘
                                法官  林  勤  純
本件正本證明與原本無異
                                      書  記  官
中    華    民    國  九十九  年    六    月    十    日
                                                      Ｅ

司法院資訊處製作；財團法人民間司法改革基金會備份。
